【裁判字號】    99,訴,696
【裁判日期】    990511
【裁判案由】    償還費用等
【裁判全文】
臺灣臺中地方法院民事判決  99年度訴字第696號
原      告  甲○○
被      告  乙○○
訴訟代理人  陳益軒律師
複代理人    蘇書峰律師
上列當事人間償還費用等事件，本院於民國99年4月20日言詞辯
論終結，判決如下：
    主    文
原告之訴及假執行之聲請均駁回。
訴訟費用由原告負擔。
    事實及理由
一、原告主張：訴外人吳木火於民國86年5月20日以被告所有位
    於台中市○○區○○街229巷2號之房屋與原告訂立租賃契約
    ，租賃期間自86年5月20日至121年5月19日止。原告於86年
    即遷入居住至今。原告於86年間為系爭房屋重新裝修，支出
    明細如下：屋頂三合一鍍鋅板新臺幣(下同)138,000元、天
    花板及牆壁木板80,000元、地板88,000元，水電燈具施工
    60,000元、其他雜費30,000元、後面牆壁鐵材及清板9,000
    元、後面地面磁磚13,200元、前面牆壁鐵材及清板35,000元
    、前壁肚磚26,400元、浴室地磚壁磚及水電衛浴設施40,000
    元，共計519,600元。原告與訴外人吳木火所訂定之租賃契
    約，係經被告同意，被告應承受該法律關係，依民法第431
    條第1項之規定，原告得向被告請求償還有益費用之支出。
    縱認被告不受該契約約定之拘束，原告主張按動產與不動產
    附合之事實，請求被告依民法第811條、第816條、第179條
    之規定，返還因裝修後所增建物價值之不當得利。並請鈞院
    擇一為原告勝訴之判決。並聲明：(一)被告應給付原告519,60
    0元，及自起訴狀繕本送達翌日起至清償日止，按年息5％計
    算之利息；(二)願供擔保，請准宣告假執行。
二、被告抗辯：原告與訴外人吳木火所簽立之契約僅為使用借貸
    契約。被告未同意吳木火將房屋借予原告使用，亦不知原告
    曾就系爭房屋裝潢，本件不適用民法第431條之規定。原告
    所提出之估價單不能認為真正，且亦應計算耗損殘值。本件
    屬強迫得利類型，原告不得依不當得利規定請求償還費用。
    並原告無權占用系爭房屋而使用收益，妨害被告對房屋所有
    權行使，被告得請求原告給付自91年起相當於租金之不當得
    利，並主張抵銷。並聲明：(一)原告之訴駁回；(二)如受不利判
    決，願供擔保聲請宣告免假執行。
三、兩造不爭執之事實：
(一)訴外人吳木火於86年5月20日以被告乙○○所有位於台中市
    ○○區○○街229巷2號之房屋與原告訂立契約，雙方約定無
    償使用，使用期間自86年5月20日至121年5月19日止。原告
    於86年即遷入居住至今。
(二)兩造於本院99年中簡字第75號遷讓房屋事件達成和解，原告
    願意於99年6月30日前搬遷，並將系爭房屋交還被告。
四、得心證之理由：
    本件兩造厥有爭執者，為原告得否請求被告償還因裝修系爭
    房屋所支出之有益費用？經查：
(一)按民法第431條第1項規定：承租人就租賃物支出有益費用，
    因有增加該物之價值者，如出租人知其情事而不為反對之表
    示，於租賃關係終止時，應償還其費用。但以其現存之增價
    額為限。是知得依民法第431條第1項之規定請求償還費用者
    ，以承租人就租賃物支出之費用須為有益費用，且須因而增
    加該物之價值，並須出租人知其情事而不為反對之表示，再
    償還之費用以租賃關係終止時現存之增價額為限為其要件。
    原告雖主張訴外人吳木火於86年5月20日以被告所有位於台
    中市○○區○○街229巷2號之房屋與原告訂立租賃契約，租
    賃期間自86年5月20日至121年5月19日止云云，並據其提出
    租賃契約書為證。惟依該租賃契約書第3條之約定，可知訴
    外人吳木火與原告訂立之上開契約，雙方乃約定無償使用。
    而租賃，依民法第421條第1項之規定，乃謂：當事人約定，
    一方以物租與他方使用收益，他方支付租金之契約。使用借
    貸依民法第464條之規定，乃謂：當事人一方以物交付他方
    ，而約定他方於無償使用後返還其物之契約。外人吳木火與
    原告所立上開契約，就系爭房屋雙方既約定無償使用，核即
    屬使用借貸，並非屬租賃。原告主張該契約係屬租賃關係，
    已無所據。而使用借貸與租賃契約既不相同，亦非類似，原
    告就上開使用借貸契約，依民法第431條第1項有關租賃契約
    有益費用償還之規定，請求償還費用，已於法未合。再按當
    事人主張有利於己之事實者，就其事實有舉證之責任；私文
    書應由舉證人證其真正，民事訴訟法第277條前段、第357條
    前段亦分別定有明文。再請求履行債務之訴，原告就其所主
    張債權發生原因之事實，有舉證之責任，最高法院亦著有28
    年上字第1920號判例意旨可資參照。原告就主張其所支出之
    有益費用，固據其提出估價單為證。惟該估價單乃屬私文書
    ，業據被告否認其真正，原告復未舉證證明其為真正，已難
    認原告主張其有支出有益費用云云為真實。再如前述，依民
    法第431條第1項之規定請求，亦以須出租人知其情事而不為
    反對之表示為其要件之一。被告業否認其有知其情事而不為
    反對之表示存在，原告就此部分亦未舉證以實其說，原告依
    民法第431條第1項之規定請求，亦難謂合。另依民法431條
    第1項之規定得請求者，乃償還之費用以租賃關係終止時現
    存之增價額為限。而兩造於本院99年中簡字第75號遷讓房屋
    事件達成和解，原告願意於99年6月30日前搬遷，並將系爭
    房屋交還被告之事實，業有本院99年度中簡字第75號遷讓房
    屋事件卷證資料可稽，並為兩造所不爭執，亦堪認為真實。
    是知原告至今尚未遷讓系爭房屋。原告縱有出費裝修系爭房
    屋，並增加利益，仍歸自己享受。且其於86年間裝修之費用
    ，自亦非即為其於遷讓房屋時，該房屋仍存在之增價額，其
    遽以於86年間裝修之費用主張即係被告增加之有益費用，亦
    於法未合。故原告於本件依民法第431條第1項之規定請求，
    即與上開說明之要件未合，自無理由。
(二)次按雖動產因附合而為不動產之重要成分者，不動產所有人
    ，取得動產所有權；因前5條之規定而受損害者，得依關於
    不當得利之規定，請求償還價額；無法律上之原因而受利益
    ，致他人受損害者，應返還其利益。雖有法律上之原因，而
    其後已不存在者，亦同，民法第811條、第816條及第179條
    固分別定有明文。惟按民法第816條之規定係一闡釋性之條
    文，旨在揭櫫依同法第811條至第815條規定因添附喪失權利
    而受損害者，仍得依不當得利之法則向受利益者請求償金，
    故該條所謂「依不當得利之規定，請求償金」，係指法律構
    成要件之準用。易言之，此項償金請求權之成立，除因添附
    而受利益致他人受損害外，尚須具備不當得利之一般構成要
    件始有其適用。按民法第816條所謂之「償金」，應以受損
    人因添附喪失其所有權時，該動產之客觀價值計算之，是償
    金計算之準據時點自以該受益者受利益之時為準；動產因附
    合而為不動產之重要成分者，不動產所有人取得動產所有權
    。其因而喪失權利受有損害者，得依關於不當得利之規定請
    求償金，固為民法第811條、第816條所明定。惟查本件系爭
    建物，上訴人主張之增建部分，係就原有建物為改建，並非
    於原有建物外另增獨立建物，為上訴人所自承，亦經第一審
    法院勘驗屬實，有勘驗筆錄可按，上訴人所增建之部分，於
    完成加工後，依上揭民法第811條規定，其所有權應歸屬於
    當時之系爭房屋所有權人。上訴人既主張本件增建部分係完
    成於82年間，因添附之完成即產生權利移轉變動之效果，上
    訴人於添附完成之時即受有損害，因添附而受有利益者則為
    當時之房屋所有人，並非被上訴人。被上訴人係於85年2月
    間始因拍賣取得系爭標的(含增建部分)，並支付相當之代價
    ，其取得上訴人所稱之增建部分並非因民法第811條之規定
    ，而係因標買而來，非無法律上之原因而受利益，自無同法
    816條規定之適用，上訴人依該條規定對被上訴人請求返還
    不當得利，自乏依據，最高法院並分別著有88年台上字第41
    9號、87年台上字第546號裁判意旨足資參照。是知依民法第
    816條之規定依關於不當得利之規定，請求償還價額，尚須
    具備不當得利之一般構成要件始有其適用。且其償還價額以
    受損人因添附喪失其所有權時，該動產之客觀價值計算之，
    並其準據時點以該受益者受利益之時為準。又不當得利，依
    民法第179條之規定，乃以無法律上之原因而受利益，致他
    人受損害者為其要件。依上開民事訴訟法第277條前段之規
    定，原告主張不當得利請求權者，對其成立要件應負舉證責
    任，亦即必須證明其與被告有給付之關係存在，並受有損害
    ，且被告因其給付而受有利益以及被告之受益為無法律上之
    原因。如前所述，已難認原告主張其有支出上開裝修費用云
    云為真實。原告遽主張就該費用依不當得利之法律關係，對
    被告主張，已屬無據。再償還價額既係以受損人因添附喪失
    其所有權時，該動產之客觀價值計算之，原告既未舉證證明
    其裝修所增加系爭房屋客觀價值若干，逕以其包含工資之裝
    修費用請求償還，自亦於法未合。再如前述，原告縱有出費
    裝修系爭房屋，並增加利益，仍歸自己享受。原告並自86年
    間無償使用系爭房屋至今。是本件裝修部分係完成於86年間
    ，因添附之完成即產生權利移轉變動之效果，於該時受有該
    利益者，乃為原告，並非被告。又如前述，原告至今尚未遷
    讓系爭房屋，被告並未因而受有何利益。再依固定資產耐用
    年數表所示，房屋附屬設備中之遮陽設備其耐用年數為5年
    ，商店用簡單裝備及簡單隔間，其耐用年數為3年，給水、
    排水、煤氣、電氣、自動門設備及其他，其耐用年數為10年
    。原告自86年間使用系爭房屋至今，亦早已逾其所主張裝修
    項目之使用年限，並仍使用中，並尚未遷讓系爭房屋。原告
    縱有出費裝修系爭房屋，並增加利益，歸自己享受，並就該
    利益使用殆盡。是以就被告而言，亦尚未因而受有何利益可
    言。本件既未能認原告受有損害，亦未能認被告因而受有何
    利益，原告主張依民法第179條規定之不當得利法律關係為
    本件請求，依上說明，自亦無理由。
(三)綜上所述，既未能認原告得依民法第431條第1項之規定為本
    件請求，亦未能認原告得依民法第816條及第179條規定為本
    件請求，則被告主張請求原告給付自91年起相當於租金之不
    當得利，並主張抵銷，即無再予論述之必要，亦附敘明。從
    而，原告依民法第431條第1項、第816條、第179條之規定請
    求，並請求法院擇一為其有利之判決，聲明求為被告應給付
    原告519,600元，及自起訴狀繕本送達翌日起至清償日止，
    按年息5％計算之利息，洵屬無據，應予駁回。原告假執行
    之聲請，亦因其訴之駁回失所依附，應併駁回之。
五、本件事證已臻明確，兩造其餘之陳述、攻擊防禦方法及舉證
    ，均對本判決之結果，不生影響，爰不一一論述，亦附敘明
    。
六、訴訟費用負擔之依據：民事訴訟法第78條。
中    華    民    國    99    年    5     月    11    日
                  民事第二庭    法  官  陳秋月
正本係照原本作成。
如對本判決上訴，須於判決送達後20日內向本院提出上訴狀。
中    華    民    國    99    年    5     月    11    日
                                書記官  廖曉鐘

司法院資訊處製作；財團法人民間司法改革基金會備份。
